【裁判字號】    99,訴,818
【裁判日期】    990625
【裁判案由】    撤銷贈與等
【裁判全文】
臺灣板橋地方法院民事判決               99年度訴字第818號
原      告  台新國際商業銀行股份有限公司
法定代理人  甲○○
訴訟代理人  丁○○
被      告  乙○○
            丙○○
上列當事人間請求撤銷贈與等事件，本院於民國99年6 月11日言
詞辯論終結，判決如下：
    主  文
原告之訴駁回。
訴訟費用由原告負擔。
    事實及理由
壹、程序方面：
    本件被告丙○○經合法通知，未於言詞辯論期日到場，核無
    民事訴訟法第386 條各款所列情形，爰依原告之聲請，由其
    一造辯論而為判決。
貳、實體方面：
一、原告起訴主張：被告乙○○於民國89年1 月間向原告申請信
    用卡（卡號：0000000000000000），詎被告乙○○自95年6
    月12日後即繳款逾期、異常，目前尚欠新台幣（下同）198,
    111 元（含本金143,687 元、利息47,474元、違約金6,950
    元），然其未按期給付已逾610 天，明顯陷入財務困難，惟
    其竟於95年9 月28日將其所有，坐落台北縣土城市○○段第
    328 地號土地（權利範圍：86/10,000 ）及其上同段建號第
    1818號建物（門牌號碼：臺北縣土城市○○路○段166 號10
    樓之1 ）（權利範圍：全部）（下稱系爭不動產），以贈與
    方式移轉登記予其父即被告丙○○，顯屬蓄意損害銀行債權
    、脫產之行為。為此，爰依民法第244 條第1 項、第4 項之
    規定，提起本件訴訟等語，併為聲明：(一)被告間就系爭不動
    產於95年9 月28日所為贈與之債權行為及所有權移轉之物權
    行為均應予撤銷。(二)被告丙○○應將系爭不動產，於95年9
    月28日以贈與為登記原因，在臺北縣板橋地政事務所所為之
    所有權移轉登記予以塗銷。
二、被告乙○○則以：原告稱其於95年6 月12日繳款不正常，惟
    其當時曾向最大債權銀行土地銀行聲請債務協商，並達成協
    商，嗣自95年6 月12日起至97年3 月17日，其均有按期繳款
    ，共清償21期，然因其之前曾另就第三人之債務擔任保證人
    ，故就該保證債務部份，土地銀行嗣後要求其另行清償，因
    其無能力再清償該保證債務而毀諾。其於98年2 月份離職後
    ，一直有接到原告來電，故原告不可能無法與其聯絡。債務
    協商部份，其毀諾後即遭銀行扣薪，直至其遭解雇後，並無
    其他工作，銀行遂無法繼續扣薪受償。又系爭不動產乃其父
    親即被告丙○○於83年所購，而登記在其名下，貸款均由其
    父親即被告丙○○將款項匯入其名下之帳戶內繳納，該用來
    清償貸款之銀行帳戶為其父親所開設，其並未經手等語資為
    抗辯。併為答辯聲明：原告之訴駁回。
三、被告丙○○經合法通知，未於言詞辯論期日到場，亦未提出
    書狀作何聲明或陳述。
四、原告前揭主張被告乙○○積欠其銀行信用卡帳款198,111 元
    未清償，及乙○○將其名下之系爭不動產，於95年9 月28日
    以贈與為原因，辦理所有權移轉登記予其父親即被告丙○○
    之事實，業經提出與其所述相符之信用卡申請書及約定書影
    本、債權金額計算書影本、建物登記謄本影本、臺北縣板橋
    地政事務所土地異動索引影本、土地登記謄本、戶籍謄本等
    件在卷為證（見本院99年度板簡調字第111 號卷第8 至12頁
    ），並經本院依職權調閱被告間就系爭不動產申請辦理所有
    權移轉登記之申請書暨其附件等查明屬實，有臺北縣板橋地
    政事務所99年5 月18日北縣板地登字第0990007583號函暨其
    檢送之資料在卷可稽（見本院卷第24至39頁），且為被告所
    不爭執（見本院卷第50頁反面），固堪信為真實。惟查：
  (一)按債務人所為之無償行為，有害及債權者，債權人得聲請法
    院撤銷之；前條撤銷權，自債權人知有撤銷原因時起，1 年
    間不行使，或自行為時起經過10年而消滅，民法第244 條第
    1 項、第245 條分別定有明文。次按民法第244 條第1 項之
    撤銷訴權，依同法第245 條規定，自債權人知有撤銷原因時
    起，1 年間不行使而消滅。該項法定期間為除斥期間，其時
    間經過時權利即告消滅。此項除斥期間有無經過，縱未經當
    事人主張或抗辯，法院亦應先為調查認定，以為判斷之依據
    （最高法院85年台上字第1941號判例意旨參照）。是以本件
    縱令被告未為原告之撤銷權已因除斥其間之經過而消滅之抗
    辯，惟依前揭判例意旨，本院亦應依職權先為調查、認定，
    合先指明。
  (二)經查：原告前曾於95年10月24日以95年板地電謄字第297070
    號案，申請系爭不動產中之土地登記簿謄本之事實，業經本
    院依職權調閱該土地地政電子謄本調閱紀錄查明在卷，有中
    華電信股份有限公司數據通信分公司99年5 月24日數府三字
    第0990000525號函暨其檢送之資料附卷可稽（見本院卷第40
    至45頁），並為原告所不爭執（見本院卷第50頁），自堪信
    屬真正。再參以被告間就系爭不動產中之土地以贈與為原因
    ，辦理所有權移轉登記完成之時間乃係於95年9 月28日，在
    原告於95年10月24日申請前揭電子謄本之前，可見原告申請
    前揭電子謄本時，該謄本上應已有記載被告丙○○以贈與為
    原因而取得系爭不動產中之土地之事實，足徵原告至遲於95
    年10月24日應即已知悉系爭不動產中之土地移轉予被告丙○
    ○之事實及有撤銷原因存在，洵堪認定。
  (三)再者，有關系爭不動產中建物部分，雖原告於前開申請電子
    謄本時，未同時一併予以申請，此觀上開調閱紀錄即明。然
    按專有部分不得與其所屬建築物共用部分之應有部分及其基
    地所有權或地上權之應有部分分離而為移轉或設定負擔，公
    寓大廈管理條例第4 條第2 項定有明文可參，此亦應為原告
    所無法諉為不知。而本件系爭不動產中之建物為區分所有建
    物乙節，於系爭土地登記謄本之土地他項權利部欄中「共同
    擔保地號」及「共同擔保建號」並已分別載明系爭不動產中
    土地之地號及建物之建號，則衡諸常情，原告既已於95年10
    月24日申請該土地之登記謄本，且該謄本中業已記載本件贈
    與契約及移轉登記事項，再參以前揭公寓大廈管理條例之規
    定，系爭不動產中之土地及建物係屬無法分離而為移轉者，
    此並應為熟悉不動產移轉限制之原告所明知，堪認原告於申
    請土地電子謄本之同時，對於系爭不動產中之建物亦有上開
    贈與及移轉所有權之情暨有撤銷原因存在等，並業已知悉無
    訛。
  (四)準此，綜合上情，堪認原告至遲應於95年10月24日就系爭不
    動產均已知悉有撤銷原因存在甚明。則揆諸首揭規定，原告
    依法本應於95年10月24日起1 年內行使本件之撤銷權，然渠
    卻遲至99年4 月7 日始提起本件訴訟，顯已逾除斥期間。是
    本件縱認原告確有撤銷權存在，該撤銷權亦應已逾除斥其間
    而歸於消滅。易言之，原告請求撤銷被告間就系爭不動產所
    為之贈與行為與所有權移轉登記行為，並塗銷以被告丙○○
    為登記名義人所為之系爭不動產所有權移轉登記云云，於法
    即應屬無據，不應准許。
五、從而，原告主張依據民法第244 條第1 項、第4 項規定，請
    求撤銷被告間就系爭不動產於95年9 月28日所為贈與之債權
    行為及所有權移轉登記之物權行為，並塗銷被告丙○○為登
    記名義人，就系爭不動產於95年9 月28日以贈與為登記原因
    之所有權移轉登記云云，均為無理由，應予駁回。
六、本件事證已臻明確，兩造所為之其他主張、陳述並所提之證
    據，經審酌後，認均與本件之結論無影響，不再一一論述，
    附此敘明。
結論：本件原告之訴為無理由，依民事訴訟法第385 條第1 項前
段、第78條，判決如主文。
中    華    民    國    99    年     6    月    25    日
                  民事第一庭    法  官  黃信樺
以上正本係照原本作成
如對本判決上訴，須於判決送達後20日內向本院提出上訴狀
中    華    民    國    99    年     6    月    25    日
                                書記官  李佳靜

司法院資訊處製作；財團法人民間司法改革基金會備份。
